---
title: "Análisis de Licitaciones y Compras Públicas"
subtitle: "Market Watch Economía - Ministerio de Economía"
author: "Equipo de Datos"
date: "`r format(Sys.time(), '%d de %B de %Y')`"
output: 
  html_document:
    toc: true
    toc_float: true
    theme: cosmo
    code_folding: show
---

```{r setup, include=FALSE}
knitr::opts_chunk$set(
  echo = TRUE,
  warning = FALSE,
  message = FALSE,
  fig.width = 10,
  fig.height = 6,
  dpi = 300
)

# Cargar librerías
library(tidyverse)
library(lubridate)
library(ggplot2)
library(scales)
```

## Introducción

Este informe presenta un análisis de las licitaciones y compras públicas registradas en el sistema de Mercado Público. El objetivo es identificar tendencias, patrones de gasto y oportunidades de mejora en los procesos de compra del sector público.

**Nota:** Los datos presentados corresponden a información obtenida mediante scraping web de fuentes oficiales.

```{r cargar-datos}
# Cargar datos procesados
archivo_reciente <- list.files("data/processed", pattern = "datos_consolidados.*\\.rds$", full.names = TRUE)[1]

if (!is.na(archivo_reciente) && file.exists(archivo_reciente)) {
  datos <- readRDS(archivo_reciente)
  cat(sprintf("Datos cargados exitosamente: %d registros\n", nrow(datos)))
} else {
  cat("No se encontraron datos procesados. Ejecuta primero los scripts de scraping.\n")
  # Crear datos dummy para demostración
  datos <- data.frame(
    tipo = sample(c("boletin", "investigacion", "resolucion", "causa", "sentencia", "programa", "noticia"), 100, replace = TRUE),
    titulo = paste("Registro", 1:100),
    fuente = sample(c("FNE", "TDLC", "CORFO"), 100, replace = TRUE),
    fecha = seq(as.Date("2024-01-01"), as.Date("2024-12-31"), length.out = 100),
    stringsAsFactors = FALSE
  )
}
```

## Resumen General

### Total de Registros por Fuente

```{r resumen-fuente}
datos %>%
  count(fuente, sort = TRUE) %>%
  ggplot(aes(x = reorder(fuente, -n), y = n, fill = fuente)) +
  geom_bar(stat = "identity") +
  geom_text(aes(label = n), vjust = -0.5, size = 5) +
  labs(
    title = "Total de Registros por Fuente",
    x = "Fuente",
    y = "Cantidad de Registros",
    caption = "Fuente: Elaboración propia en base a scraping web"
  ) +
  theme_minimal() +
  theme(legend.position = "none")
```

### Distribución por Tipo de Documento

```{r resumen-tipo}
datos %>%
  count(tipo, sort = TRUE) %>%
  ggplot(aes(x = reorder(tipo, -n), y = n, fill = tipo)) +
  geom_bar(stat = "identity") +
  geom_text(aes(label = n), vjust = -0.5, size = 4) +
  coord_flip() +
  labs(
    title = "Distribución por Tipo de Documento",
    x = "Tipo",
    y = "Cantidad",
    caption = "Fuente: Elaboración propia"
  ) +
  theme_minimal() +
  theme(legend.position = "none")
```

## Análisis Temporal

### Evolución Mensual de Registros

```{r evolucion-mensual}
# Asegurar que la columna fecha existe y es Date
if ("fecha" %in% names(datos)) {
  datos <- datos %>%
    filter(!is.na(fecha)) %>%
    mutate(mes = floor_date(fecha, "month"))
  
  evolucion <- datos %>%
    count(mes, fuente) %>%
    complete(mes = seq(min(mes), max(mes), by = "month"), fuente, fill = list(n = 0))
  
  evolucion %>%
    ggplot(aes(x = mes, y = n, color = fuente, group = fuente)) +
    geom_line(size = 1.2) +
    geom_point(size = 2) +
    labs(
      title = "Evolución Mensual de Registros por Fuente",
      x = "Mes",
      y = "Cantidad de Registros",
      caption = "Fuente: Elaboración propia en base a scraping web"
    ) +
    scale_x_date(date_labels = "%b %Y", date_breaks = "1 month") +
    theme_minimal() +
    theme(axis.text.x = element_text(angle = 45, hjust = 1))
} else {
  cat("No hay columna 'fecha' disponible para análisis temporal.")
}
```

### Heatmap de Actividad por Mes y Fuente

```{r heatmap-actividad}
if ("fecha" %in% names(datos)) {
  datos %>%
    filter(!is.na(fecha)) %>%
    mutate(mes = floor_date(fecha, "month")) %>%
    count(mes, fuente) %>%
    ggplot(aes(x = mes, y = fuente, fill = n)) +
    geom_tile(color = "white") +
    scale_fill_gradient(low = "#feebe2", high = "#990000", name = "Cantidad") +
    labs(
      title = "Actividad por Mes y Fuente",
      x = "Mes",
      y = "Fuente",
      caption = "Fuente: Elaboración propia"
    ) +
    scale_x_date(date_labels = "%b %Y", date_breaks = "2 months") +
    theme_minimal() +
    theme(axis.text.x = element_text(angle = 45, hjust = 1))
}
```

## Análisis Detallado por Fuente

### FNE - Fiscalía Nacional Económica

```{r analisis-fne}
if ("FNE" %in% unique(datos$fuente)) {
  datos_fne <- datos %>% filter(fuente == "FNE")
  
  cat(sprintf("\nTotal de registros FNE: %d\n\n", nrow(datos_fne)))
  
  if (nrow(datos_fne) > 0) {
    datos_fne %>%
      count(tipo, sort = TRUE) %>%
      ggplot(aes(x = reorder(tipo, -n), y = n, fill = tipo)) +
      geom_bar(stat = "identity") +
      geom_text(aes(label = n), vjust = -0.5, size = 5) +
      labs(
        title = "FNE - Registros por Tipo",
        x = "Tipo",
        y = "Cantidad"
      ) +
      theme_minimal() +
      theme(legend.position = "none")
  }
} else {
  cat("No hay datos disponibles para FNE")
}
```

### TDLC - Tribunal de Defensa de la Libre Competencia

```{r analisis-tdlc}
if ("TDLC" %in% unique(datos$fuente)) {
  datos_tdlc <- datos %>% filter(fuente == "TDLC")
  
  cat(sprintf("\nTotal de registros TDLC: %d\n\n", nrow(datos_tdlc)))
  
  if (nrow(datos_tdlc) > 0) {
    datos_tdlc %>%
      count(tipo, sort = TRUE) %>%
      ggplot(aes(x = reorder(tipo, -n), y = n, fill = tipo)) +
      geom_bar(stat = "identity") +
      geom_text(aes(label = n), vjust = -0.5, size = 5) +
      labs(
        title = "TDLC - Registros por Tipo",
        x = "Tipo",
        y = "Cantidad"
      ) +
      theme_minimal() +
      theme(legend.position = "none")
  }
} else {
  cat("No hay datos disponibles para TDLC")
}
```

### CORFO - Corporación de Fomento

```{r analisis-corfo}
if ("CORFO" %in% unique(datos$fuente)) {
  datos_corfo <- datos %>% filter(fuente == "CORFO")
  
  cat(sprintf("\nTotal de registros CORFO: %d\n\n", nrow(datos_corfo)))
  
  if (nrow(datos_corfo) > 0) {
    datos_corfo %>%
      count(tipo, sort = TRUE) %>%
      ggplot(aes(x = reorder(tipo, -n), y = n, fill = tipo)) +
      geom_bar(stat = "identity") +
      geom_text(aes(label = n), vjust = -0.5, size = 5) +
      labs(
        title = "CORFO - Registros por Tipo",
        x = "Tipo",
        y = "Cantidad"
      ) +
      theme_minimal() +
      theme(legend.position = "none")
  }
} else {
  cat("No hay datos disponibles para CORFO")
}
```

## Conclusiones

Este análisis proporciona una visión general de la actividad regulatoria y de fomento productivo registrada en las principales instituciones del Ministerio de Economía. 

**Próximos pasos recomendados:**

1. **Actualización continua**: Ejecutar los scripts de scraping semanalmente para mantener los datos actualizados
2. **Análisis de texto**: Implementar NLP para analizar el contenido de normativas y resoluciones
3. **Indicadores clave**: Desarrollar KPIs específicos para cada institución
4. **Alertas tempranas**: Configurar sistemas de alerta para cambios regulatorios importantes

---

*Informe generado automáticamente el `r format(Sys.time(), '%d/%m/%Y a las %H:%M')`*

*Para más información, contactar al equipo de datos del Ministerio de Economía*
