---
title: "Tendencias Normativas y Regulatorias"
subtitle: "Market Watch Economía - Ministerio de Economía"
author: "Equipo de Datos"
date: "`r format(Sys.time(), '%d de %B de %Y')`"
output: 
  html_document:
    toc: true
    toc_float: true
    theme: flatly
    code_folding: show
---

```{r setup, include=FALSE}
knitr::opts_chunk$set(
  echo = TRUE,
  warning = FALSE,
  message = FALSE,
  fig.width = 10,
  fig.height = 6,
  dpi = 300
)

# Cargar librerías
library(tidyverse)
library(lubridate)
library(ggplot2)
library(scales)
library(wordcloud2)
library(textclean)
```

## Introducción

Este informe analiza las tendencias normativas y regulatorias del Ministerio de Economía, FNE, TDLC y CORFO. El objetivo es identificar patrones en la producción normativa, áreas temáticas prioritarias y evolución temporal de la regulación económica.

**Fuentes analizadas:**
- Fiscalía Nacional Económica (FNE)
- Tribunal de Defensa de la Libre Competencia (TDLC)
- Corporación de Fomento de la Producción (CORFO)

```{r cargar-datos}
# Cargar datos procesados
archivo_reciente <- list.files("data/processed", pattern = "datos_consolidados.*\\.rds$", full.names = TRUE)[1]

if (!is.na(archivo_reciente) && file.exists(archivo_reciente)) {
  datos <- readRDS(archivo_reciente)
  cat(sprintf("Datos cargados exitosamente: %d registros\n", nrow(datos)))
} else {
  cat("No se encontraron datos procesados. Ejecuta primero los scripts de scraping.\n")
  # Crear datos dummy para demostración
  set.seed(123)
  datos <- data.frame(
    tipo = sample(c("boletin", "investigacion", "resolucion", "causa", "sentencia", "programa", "noticia", "jurisprudencia"), 200, replace = TRUE),
    titulo = paste("Normativa o Resolución", sample(1:500, 200, replace = TRUE)),
    resumen = sample(c("Competencia desleal", "Fusión de empresas", "Programa de innovación", "Litio", "Hidrógeno verde", "PYMES", "Subsidios"), 200, replace = TRUE),
    fuente = sample(c("FNE", "TDLC", "CORFO", "Economía"), 200, replace = TRUE),
    fecha = seq(as.Date("2023-01-01"), as.Date("2024-12-31"), length.out = 200),
    stringsAsFactors = FALSE
  )
}
```

## Panorama General

### Distribución de Documentos por Tipo y Fuente

```{r distribucion-tipo-fuente}
datos %>%
  count(fuente, tipo) %>%
  ggplot(aes(x = fuente, y = n, fill = tipo)) +
  geom_bar(stat = "identity", position = "dodge") +
  labs(
    title = "Distribución de Documentos por Tipo y Fuente",
    x = "Fuente",
    y = "Cantidad",
    fill = "Tipo"
  ) +
  theme_minimal() +
  theme(axis.text.x = element_text(angle = 45, hjust = 1))
```

### Evolución Temporal de la Actividad Normativa

```{r evolucion-temporal}
if ("fecha" %in% names(datos)) {
  datos_fecha <- datos %>%
    filter(!is.na(fecha)) %>%
    mutate(semana = floor_date(fecha, "week"))
  
  datos_fecha %>%
    count(semana, fuente) %>%
    ggplot(aes(x = semana, y = n, color = fuente, group = fuente)) +
    geom_line(size = 1) +
    geom_smooth(method = "loess", se = FALSE, linetype = "dashed") +
    labs(
      title = "Evolución Semanal de Actividad Normativa",
      subtitle = "Con tendencia (línea punteada)",
      x = "Semana",
      y = "Cantidad de Documentos",
      caption = "Fuente: Elaboración propia en base a scraping web"
    ) +
    scale_x_date(date_labels = "%b %Y", date_breaks = "1 month") +
    theme_minimal() +
    theme(axis.text.x = element_text(angle = 45, hjust = 1))
}
```

## Análisis por Institución

### FNE - Actividad Fiscalizadora

```{r fne-actividad}
if ("FNE" %in% unique(datos$fuente)) {
  datos_fne <- datos %>% filter(fuente == "FNE")
  
  cat(sprintf("\n=== FNE - Resumen ===\n"))
  cat(sprintf("Total documentos: %d\n", nrow(datos_fne)))
  
  if ("tipo" %in% names(datos_fne)) {
    cat("\nPor tipo:\n")
    print(table(datos_fne$tipo))
  }
  
  # Gráfico de evolución
  if ("fecha" %in% names(datos_fne)) {
    datos_fne %>%
      filter(!is.na(fecha)) %>%
      mutate(mes = floor_date(fecha, "month")) %>%
      count(mes) %>%
      ggplot(aes(x = mes, y = n)) +
      geom_col(fill = "#1f78b4") +
      geom_smooth(method = "loess", se = FALSE, color = "red") +
      labs(
        title = "FNE - Actividad Mensual",
        x = "Mes",
        y = "Documentos"
      ) +
      scale_x_date(date_labels = "%b %Y") +
      theme_minimal() +
      theme(axis.text.x = element_text(angle = 45, hjust = 1))
  }
} else {
  cat("No hay datos disponibles para FNE")
}
```

### TDLC - Actividad Jurisdiccional

```{r tdlc-actividad}
if ("TDLC" %in% unique(datos$fuente)) {
  datos_tdlc <- datos %>% filter(fuente == "TDLC")
  
  cat(sprintf("\n=== TDLC - Resumen ===\n"))
  cat(sprintf("Total documentos: %d\n", nrow(datos_tdlc)))
  
  if ("tipo" %in% names(datos_tdlc)) {
    cat("\nPor tipo:\n")
    print(table(datos_tdlc$tipo))
  }
  
  # Gráfico de evolución
  if ("fecha" %in% names(datos_tdlc)) {
    datos_tdlc %>%
      filter(!is.na(fecha)) %>%
      mutate(mes = floor_date(fecha, "month")) %>%
      count(mes) %>%
      ggplot(aes(x = mes, y = n)) +
      geom_col(fill = "#33a02c") +
      geom_smooth(method = "loess", se = FALSE, color = "red") +
      labs(
        title = "TDLC - Actividad Mensual",
        x = "Mes",
        y = "Documentos"
      ) +
      scale_x_date(date_labels = "%b %Y") +
      theme_minimal() +
      theme(axis.text.x = element_text(angle = 45, hjust = 1))
  }
} else {
  cat("No hay datos disponibles para TDLC")
}
```

### CORFO - Programas de Fomento

```{r corfo-actividad}
if ("CORFO" %in% unique(datos$fuente)) {
  datos_corfo <- datos %>% filter(fuente == "CORFO")
  
  cat(sprintf("\n=== CORFO - Resumen ===\n"))
  cat(sprintf("Total documentos: %d\n", nrow(datos_corfo)))
  
  if ("tipo" %in% names(datos_corfo)) {
    cat("\nPor tipo:\n")
    print(table(datos_corfo$tipo))
  }
  
  # Gráfico de evolución
  if ("fecha" %in% names(datos_corfo)) {
    datos_corfo %>%
      filter(!is.na(fecha)) %>%
      mutate(mes = floor_date(fecha, "month")) %>%
      count(mes) %>%
      ggplot(aes(x = mes, y = n)) +
      geom_col(fill = "#e31a1c") +
      geom_smooth(method = "loess", se = FALSE, color = "red") +
      labs(
        title = "CORFO - Actividad Mensual",
        x = "Mes",
        y = "Documentos"
      ) +
      scale_x_date(date_labels = "%b %Y") +
      theme_minimal() +
      theme(axis.text.x = element_text(angle = 45, hjust = 1))
  }
} else {
  cat("No hay datos disponibles para CORFO")
}
```

## Análisis de Contenido

### Nube de Palabras - Títulos de Documentos

```{r nube-palabras, eval=TRUE}
if ("titulo" %in% names(datos)) {
  # Preprocesamiento de texto
  texto_limpio <- datos$titulo %>%
    tolower() %>%
    replace_html() %>%
    replace_emoji() %>%
    gsub("[^a-záéíóúñü\\s]", "", .) %>%
    gsub("\\s+", " ", .)
  
  # Crear dataframe de frecuencias
  palabras <- unlist(strsplit(texto_limpio, " "))
  palabras <- palabras[nchar(palabras) > 3]  # Filtrar palabras cortas
  
  # Palabras vacías en español
  stopwords_es <- c("este", "esta", "estos", "estas", "que", "los", "las", "del", "una", 
                    "uno", "unos", "unas", "por", "para", "con", "sin", "sobre", 
                    "entre", "hasta", "desde", "como", "más", "menos", "muy", "tan",
                    "solo", "también", "pero", "porque", "cuando", "donde", "quien")
  
  palabras <- palabras[!palabras %in% stopwords_es]
  
  freq_palabras <- table(palabras) %>%
    as.data.frame() %>%
    arrange(-Freq) %>%
    head(50)
  
  if (nrow(freq_palabras) > 0) {
    wordcloud2(freq_palabras, size = 1.5, color = "random-light", shape = "circle")
  }
}
```

### Temas Más Frecuentes por Fuente

```{r temas-frecuentes}
if ("resumen" %in% names(datos) || "categoria" %in% names(datos)) {
  columna_contenido <- ifelse("resumen" %in% names(datos), "resumen", "categoria")
  
  datos %>%
    count(fuente, !!sym(columna_contenido), sort = TRUE) %>%
    group_by(fuente) %>%
    top_n(5, n) %>%
    ggplot(aes(x = reorder(get(columna_contenido), n), y = n, fill = fuente)) +
    geom_bar(stat = "identity") +
    facet_wrap(~fuente, scales = "free_y") +
    coord_flip() +
    labs(
      title = "Top 5 Temas/Categorías por Fuente",
      x = "Tema/Categoría",
      y = "Cantidad"
    ) +
    theme_minimal() +
    theme(legend.position = "none")
}
```

## Indicadores Clave

### Métricas de Actividad

```{r metricas}
if ("fecha" %in% names(datos)) {
  datos_validos <- datos %>% filter(!is.na(fecha))
  
  # Calcular métricas
  total_documentos <- nrow(datos_validos)
  periodo_dias <- as.numeric(difftime(max(datos_validos$fecha), min(datos_validos$fecha), units = "days"))
  promedio_diario <- round(total_documentos / max(periodo_dias, 1), 2)
  
  cat("=== MÉTRICAS DE ACTIVIDAD ===\n\n")
  cat(sprintf("Período analizado: %s a %s\n", min(datos_validos$fecha), max(datos_validos$fecha)))
  cat(sprintf("Total de documentos: %d\n", total_documentos))
  cat(sprintf("Promedio diario: %.2f documentos/día\n", promedio_diario))
  cat(sprintf("Fuentes activas: %d\n", length(unique(datos_validos$fuente))))
  
  # Tabla resumen
  resumen_metricas <- datos_validos %>%
    group_by(fuente) %>%
    summarise(
      total = n(),
      con_fecha = sum(!is.na(fecha)),
      primer_registro = min(fecha, na.rm = TRUE),
      ultimo_registro = max(fecha, na.rm = TRUE),
      .groups = "drop"
    ) %>%
    mutate(promedio_diario = round(total / max(as.numeric(difftime(ultimo_registro, primer_registro, units = "days")), 1), 2))
  
  cat("\n=== RESUMEN POR FUENTE ===\n")
  print(resumen_metricas)
}
```

## Conclusiones y Recomendaciones

### Hallazgos Principales

1. **Volumen de actividad**: Se ha identificado el volumen total de documentos normativos y regulatorios producidos por las instituciones del Ministerio de Economía.

2. **Tendencias temporales**: El análisis de series temporales permite identificar períodos de mayor actividad regulatoria.

3. **Distribución temática**: Las nubes de palabras y análisis de categorías revelan los temas prioritarios en la agenda regulatoria.

### Recomendaciones

1. **Monitoreo continuo**: Mantener la actualización semanal de datos mediante los scripts de scraping automatizados.

2. **Análisis profundo**: Implementar técnicas de NLP más avanzadas para:
   - Clasificación automática de documentos
   - Detección de cambios regulatorios significativos
   - Análisis de sentimiento en resoluciones

3. **Alertas tempranas**: Configurar sistemas de alerta para:
   - Nuevas normativas en sectores estratégicos
   - Cambios en marcos regulatorios clave
   - Sentencias del TDLC con impacto sectorial

4. **Integración de fuentes**: Incorporar adicionales fuentes como:
   - Ministerio de Energía (hidrógeno verde)
   - Ministerio de Minería (litio)
   - Banco Central (política monetaria)

---

*Informe generado automáticamente el `r format(Sys.time(), '%d/%m/%Y a las %H:%M')`*

*Para más información, contactar al equipo de datos del Ministerio de Economía*
