---
title: "Análisis de Programas CORFO"
subtitle: "Observatorio de Fomento Productivo"
author: "Market Watch Economía"
date: "`r format(Sys.Date(), '%d de %B de %Y')`"
output: 
  html_document:
    toc: true
    toc_float: true
    theme: cosmo
    code_folding: show
---

```{r setup, include=FALSE}
knitr::opts_chunk$set(
  echo = TRUE,
  warning = FALSE,
  message = FALSE,
  fig.path = "analysis/figures/"
)

library(tidyverse)
library(lubridate)
library(scales)
library(gt)

# Cargar configuración
source("scripts/utils.R")
config <- load_config()

# Cargar datos procesados más recientes
fecha_hoy <- format_date_for_filename()
archivo_corfo <- paste0("data/processed/corfo_clean_", fecha_hoy, ".rds")

if (file.exists(archivo_corfo)) {
  corfo_data <- readRDS(archivo_corfo)
} else {
  # Si no existe, cargar desde consolidado
  archivo_consolidado <- paste0("data/processed/datos_consolidados_", fecha_hoy, ".rds")
  if (file.exists(archivo_consolidado)) {
    datos <- readRDS(archivo_consolidado)
    corfo_data <- datos %>% filter(fuente == "CORFO")
  } else {
    stop("No se encontraron datos procesados. Ejecutar scripts de scraping primero.")
  }
}
```

## Resumen Ejecutivo

Este informe presenta el análisis de los programas de fomento, innovación y convocatorias de CORFO, obtenidos mediante scraping del sitio web institucional.

```{r resumen-general}
# KPIs principales
total_programas <- nrow(corfo_data)
programas_activos <- corfo_data %>% filter(!is.na(estado) & str_to_lower(estado) %in% c("activo", "vigente", "abierto")) %>% nrow()
monto_total <- sum(corfo_data$monto_numerico, na.rm = TRUE)
regiones_cubiertas <- n_distinct(corfo_data$region, na.rm = TRUE)

# Crear tabla de KPIs
kpi_table <- tibble(
  Indicador = c("Total Programas", "Programas Activos", "Monto Total Disponible", "Regiones Cubiertas"),
  Valor = c(
    format(total_programas, big.mark = ".", scientific = FALSE),
    format(programas_activos, big.mark = ".", scientific = FALSE),
    ifelse(monto_total > 0, 
           paste("$", format(round(monto_total/1000000000, 2), big.mark = ".", decimal.mark = ","), " miles de millones", sep = ""),
           "No disponible"),
    format(regiones_cubiertas, big.mark = ".", scientific = FALSE)
  )
)

gt(kpi_table) %>%
  tab_header(title = "Indicadores Clave") %>%
  cols_align(align = "left", columns = everything())
```

## Distribución por Tipo de Programa

```{r distribucion-tipo, fig.height=6, fig.width=10}
corfo_data %>%
  count(categoria, sort = TRUE) %>%
  mutate(porcentaje = n / sum(n) * 100) %>%
  ggplot(aes(x = reorder(categoria, -n), y = n, fill = categoria)) +
  geom_col(alpha = 0.8) +
  geom_text(aes(label = paste0(n, "\n(", round(porcentaje, 1), "%)")), 
            vjust = -0.5, size = 4) +
  labs(
    title = "Distribución por Tipo de Programa",
    x = "Categoría",
    y = "Cantidad"
  ) +
  theme_minimal() +
  theme(
    axis.text.x = element_text(angle = 45, hjust = 1),
    legend.position = "none"
  ) +
  scale_fill_brewer(palette = "Set2")
```

## Distribución por Área Sectorial

```{r distribucion-area, fig.height=6, fig.width=10}
corfo_data %>%
  filter(!is.na(area)) %>%
  count(area, sort = TRUE) %>%
  mutate(porcentaje = n / sum(n) * 100) %>%
  head(15) %>%
  ggplot(aes(x = reorder(area, -n), y = n, fill = area)) +
  geom_col(alpha = 0.8) +
  geom_text(aes(label = paste0(n, "\n(", round(porcentaje, 1), "%)")), 
            vjust = -0.5, size = 3.5) +
  labs(
    title = "Top 15 Áreas Sectoriales con Más Programas",
    x = "Área",
    y = "Cantidad"
  ) +
  theme_minimal() +
  theme(
    axis.text.x = element_text(angle = 45, hjust = 1),
    legend.position = "none"
  ) +
  scale_fill_viridis_d(option = "plasma")
```

## Cobertura Regional

```{r cobertura-regional, fig.height=8, fig.width=10}
corfo_data %>%
  filter(!is.na(region)) %>%
  count(region, sort = TRUE) %>%
  ggplot(aes(x = reorder(region, -n), y = n, fill = n)) +
  geom_col(alpha = 0.8) +
  coord_flip() +
  labs(
    title = "Programas por Región",
    x = "Región",
    y = "Cantidad de Programas"
  ) +
  theme_minimal() +
  theme(legend.position = "none") +
  scale_fill_gradient(low = "#3498DB", high = "#2C3E50")
```

## Evolución Temporal de Programas

```{r evolucion-temporal, fig.height=6, fig.width=10}
corfo_data %>%
  filter(!is.na(fecha_normalizada)) %>%
  mutate(mes = floor_date(fecha_normalizada, "month")) %>%
  count(mes) %>%
  ggplot(aes(x = mes, y = n)) +
  geom_line(size = 1.2, color = "#2C3E50") +
  geom_point(size = 3, color = "#3498DB") +
  geom_smooth(method = "loess", se = TRUE, alpha = 0.3) +
  labs(
    title = "Tendencia de Publicación de Programas",
    x = "Mes",
    y = "Cantidad de Programas"
  ) +
  theme_minimal() +
  scale_x_date(date_labels = "%b %Y", date_breaks = "1 month") +
  theme(axis.text.x = element_text(angle = 45, hjust = 1))
```

## Análisis de Montos por Categoría

```{r monto-por-categoria, fig.height=6, fig.width=10}
corfo_data %>%
  filter(!is.na(monto_numerico) & monto_numerico > 0) %>%
  group_by(categoria) %>%
  summarise(
    total_monto = sum(monto_numerico, na.rm = TRUE),
    promedio_monto = mean(monto_numerico, na.rm = TRUE),
    cantidad = n(),
    .groups = "drop"
  ) %>%
  arrange(desc(total_monto)) %>%
  ggplot(aes(x = reorder(categoria, total_monto), y = total_monto/1000000000)) +
  geom_col(fill = "#27AE60", alpha = 0.8) +
  coord_flip() +
  labs(
    title = "Monto Total por Categoría (Miles de Millones CLP)",
    x = "Categoría",
    y = "Monto Total (Miles de Millones CLP)"
  ) +
  theme_minimal() +
  scale_y_continuous(labels = dollar_format(prefix = "$", suffix = " MMM"))
```

## Estado de los Programas

```{r estado-programas, fig.height=6, fig.width=8}
corfo_data %>%
  filter(!is.na(estado)) %>%
  count(estado, sort = TRUE) %>%
  mutate(porcentaje = n / sum(n) * 100) %>%
  ggplot(aes(x = reorder(estado, -n), y = n, fill = estado)) +
  geom_col(alpha = 0.8) +
  geom_text(aes(label = paste0(format(n, big.mark = "."), "\n(", round(porcentaje, 1), "%)")), 
            vjust = -0.5, size = 4) +
  labs(
    title = "Distribución por Estado del Programa",
    x = "Estado",
    y = "Cantidad"
  ) +
  theme_minimal() +
  theme(
    axis.text.x = element_text(angle = 45, hjust = 1),
    legend.position = "none"
  ) +
  scale_fill_brewer(palette = "Paired")
```

## Top 10 Programas por Monto

```{r top-programas-monto, fig.height=8, fig.width=10}
corfo_data %>%
  filter(!is.na(monto_numerico) & monto_numerico > 0) %>%
  arrange(desc(monto_numerico)) %>%
  head(10) %>%
  mutate(
    titulo_corto = ifelse(nchar(nombre %||% titulo) > 50, 
                          paste0(substr(nombre %||% titulo, 1, 50), "..."),
                          nombre %||% titulo)
  ) %>%
  ggplot(aes(x = reorder(titulo_corto, monto_numerico), y = monto_numerico/1000000, fill = monto_numerico)) +
  geom_col(alpha = 0.8) +
  coord_flip() +
  labs(
    title = "Top 10 Programas con Mayor Monto (Millones CLP)",
    x = "Programa",
    y = "Monto (Millones CLP)"
  ) +
  theme_minimal() +
  theme(
    axis.text.y = element_text(size = 8),
    legend.position = "none"
  ) +
  scale_fill_gradient(low = "#85C1E9", high = "#2E86C1")
```

## Conclusiones

```{r conclusiones}
# Generar insights automáticos
insights <- c()

# Insight 1: Categoría más común
categoria_mas_comun <- corfo_data %>% count(categoria, sort = TRUE) %>% slice(1)
insights <- c(insights, paste0("La categoría más frecuente es **", categoria_mas_comun$categoria, "** con ", categoria_mas_comun$n, " programas."))

# Insight 2: Porcentaje de programas activos
if (total_programas > 0) {
  pct_activos <- round(programas_activos / total_programas * 100, 1)
  insights <- c(insights, paste0("El **", pct_activos, "%** de los programas se encuentran activos o vigentes."))
}

# Insight 3: Región con más programas
if (regiones_cubiertas > 0) {
  region_top <- corfo_data %>% count(region, sort = TRUE, na.rm = TRUE) %>% slice(1)
  insights <- c(insights, paste0("La región con más programas es **", region_top$region, "** con ", region_top$n, " iniciativas."))
}

# Insight 4: Tendencia temporal
if (n_distinct(corfo_data$mes, na.rm = TRUE) > 1) {
  tendencia <- corfo_data %>%
    filter(!is.na(fecha_normalizada)) %>%
    mutate(mes = floor_date(fecha_normalizada, "month")) %>%
    count(mes) %>%
    arrange(desc(mes)) %>%
    mutate(cambio = n - lag(n)) %>%
    slice(2)
  
  if (!is.na(tendencia$cambio)) {
    direccion <- ifelse(tendencia$cambio > 0, "aumento", "disminución")
    insights <- c(insights, paste0("Se observa un ", direccion, " de ", abs(tendencia$cambio), " programas en el último período."))
  }
}

# Display insights
tibble(Insight = seq_along(insights), Descripción = insights) %>%
  gt() %>%
  tab_header(title = "Insights Automáticos") %>%
  cols_hide(columns = "Insight")
```

---

*Informe generado automáticamente por Market Watch Economía - `r Sys.time()`*

