---
title: "Tendencias Normativas y de Jurisprudencia"
subtitle: "Observatorio de Regulación de Mercados - Ministerio de Economía"
author: "Market Watch Economía"
date: "`r format(Sys.Date(), '%d de %B de %Y')`"
output: 
  html_document:
    toc: true
    toc_float: true
    theme: flatly
    code_folding: show
---

```{r setup, include=FALSE}
knitr::opts_chunk$set(
  echo = TRUE,
  warning = FALSE,
  message = FALSE,
  fig.path = "analysis/figures/"
)

library(tidyverse)
library(lubridate)
library(scales)
library(wordcloud2)
library(gt)

# Cargar configuración
source("scripts/utils.R")
config <- load_config()

# Cargar datos procesados más recientes
fecha_hoy <- format_date_for_filename()
archivo_tendencias <- paste0("data/processed/tendencias_normativas_", fecha_hoy, ".rds")

if (file.exists(archivo_tendencias)) {
  tendencias <- readRDS(archivo_tendencias)
} else {
  # Si no existe, intentar cargar desde consolidado
  archivo_consolidado <- paste0("data/processed/datos_consolidados_", fecha_hoy, ".rds")
  if (file.exists(archivo_consolidado)) {
    datos <- readRDS(archivo_consolidado)
    tendencias <- datos %>% 
      filter(fuente %in% c("FNE", "TDLC") & 
               categoria %in% c("Resolución", "Investigación", "Jurisprudencia"))
  } else {
    stop("No se encontraron datos procesados. Ejecutar scripts de scraping primero.")
  }
}
```

## Resumen Ejecutivo

Este informe analiza las tendencias en normativas, resoluciones e investigaciones provenientes de la FNE y jurisprudencia del TDLC.

```{r resumen-general}
# KPIs principales
total_registros <- nrow(tendencias)
total_fne <- sum(tendencias$fuente == "FNE")
total_tdlc <- sum(tendencias$fuente == "TDLC")
periodo_min <- min(tendencias$fecha_normalizada, na.rm = TRUE)
periodo_max <- max(tendencias$fecha_normalizada, na.rm = TRUE)

# Crear tabla de KPIs
kpi_table <- tibble(
  Indicador = c("Total Registros", "Registros FNE", "Registros TDLC", "Período Cubierto"),
  Valor = c(
    format(total_registros, big.mark = ".", scientific = FALSE),
    format(total_fne, big.mark = ".", scientific = FALSE),
    format(total_tdlc, big.mark = ".", scientific = FALSE),
    paste(format(periodo_min, "%d/%m/%Y"), "-", format(periodo_max, "%d/%m/%Y"))
  )
)

gt(kpi_table) %>%
  tab_header(title = "Indicadores Clave") %>%
  cols_align(align = "left", columns = everything())
```

## Distribución por Fuente y Categoría

```{r distribucion-fuente-categoria, fig.height=6, fig.width=10}
tendencias %>%
  count(fuente, categoria, sort = TRUE) %>%
  ggplot(aes(x = fuente, y = n, fill = categoria)) +
  geom_col(position = "dodge", alpha = 0.8) +
  geom_text(aes(label = n), 
            position = position_dodge(width = 0.9), 
            vjust = -0.5, size = 4) +
  labs(
    title = "Distribución por Fuente y Categoría",
    x = "Fuente",
    y = "Cantidad"
  ) +
  theme_minimal() +
  scale_fill_brewer(palette = "Set1")
```

## Evolución Temporal Mensual

```{r evolucion-mensual, fig.height=7, fig.width=12}
tendencias %>%
  filter(!is.na(mes)) %>%
  count(mes, fuente) %>%
  ggplot(aes(x = mes, y = n, color = fuente, group = fuente)) +
  geom_line(size = 1.2) +
  geom_point(size = 3) +
  facet_wrap(~categoria, scales = "free_y") +
  labs(
    title = "Evolución Temporal por Fuente y Categoría",
    x = "Mes",
    y = "Cantidad"
  ) +
  theme_minimal() +
  scale_x_date(date_labels = "%b %Y", date_breaks = "1 month") +
  theme(axis.text.x = element_text(angle = 45, hjust = 1)) +
  scale_color_brewer(palette = "Dark2")
```

## Análisis por Año

```{r analisis-anual, fig.height=6, fig.width=10}
tendencias %>%
  filter(!is.na(anio)) %>%
  count(anio, fuente) %>%
  ggplot(aes(x = anio, y = n, fill = fuente)) +
  geom_col(position = "fill", alpha = 0.8) +
  geom_text(aes(label = scales::percent(n/sum(n), accuracy = 1)),
            position = position_fill(vjust = 0.5),
            size = 4, color = "white") +
  labs(
    title = "Distribución Porcentual Anual por Fuente",
    x = "Año",
    y = "Porcentaje"
  ) +
  theme_minimal() +
  scale_y_continuous(labels = percent_format()) +
  scale_fill_brewer(palette = "Set1")
```

## Word Cloud de Términos en Títulos

```{r wordcloud, fig.height=8, fig.width=10, eval=TRUE}
# Preparar texto para wordcloud
library(tm)
library(SnowballC)

texto_completo <- tendencias %>%
  filter(!is.na(titulo_limpio)) %>%
  pull(titulo_limpio) %>%
  paste(collapse = " ")

# Crear corpus
corpus <- Corpus(VectorSource(texto_completo))

# Limpieza básica
corpus <- tm_map(corpus, content_transformer(tolower))
corpus <- tm_map(corpus, removeNumbers)
corpus <- tm_map(corpus, removeWords, stopwords("spanish"))
corpus <- tm_map(corpus, removePunctuation)
corpus <- tm_map(corpus, stripWhitespace)

# Crear matriz de términos
dtm <- TermDocumentMatrix(corpus)
m <- as.matrix(dtm)
v <- sort(rowSums(m), decreasing = TRUE)

# Filtrar términos frecuentes
d <- data.frame(word = names(v), freq = v)
d <- d %>% filter(freq > 2, nchar(word) > 3)

if (nrow(d) > 0) {
  wordcloud2(d, size = 1.5, color = "random-light", backgroundColor = "white")
} else {
  plot.new()
  text(0.5, 0.5, "Insuficientes datos para word cloud", cex = 1.5)
}
```

## Top 20 Términos Más Frecuentes

```{r top-terminos, fig.height=8, fig.width=10}
if (exists("d") && nrow(d) > 0) {
  d %>%
    head(20) %>%
    ggplot(aes(x = reorder(word, freq), y = freq, fill = freq)) +
    geom_col(alpha = 0.8) +
    coord_flip() +
    labs(
      title = "Top 20 Términos Más Frecuentes en Títulos",
      x = "Término",
      y = "Frecuencia"
    ) +
    theme_minimal() +
    theme(legend.position = "none") +
    scale_fill_gradient(low = "#3498DB", high = "#2C3E50")
} else {
  plot.new()
  text(0.5, 0.5, "Insuficientes datos para análisis", cex = 1.5)
}
```

## Heatmap: Mes vs Categoría

```{r heatmap-mes-categoria, fig.height=8, fig.width=12}
tendencias %>%
  filter(!is.na(mes)) %>%
  mutate(mes_nombre = format(mes, "%b %Y")) %>%
  count(mes_nombre, categoria) %>%
  ggplot(aes(x = mes_nombre, y = categoria, fill = n)) +
  geom_tile(color = "white", alpha = 0.9) +
  geom_text(aes(label = n), size = 4, fontface = "bold") +
  labs(
    title = "Heatmap: Actividad Normativa por Mes y Categoría",
    x = "Mes",
    y = "Categoría"
  ) +
  theme_minimal() +
  theme(
    axis.text.x = element_text(angle = 45, hjust = 1)
  ) +
  scale_fill_gradient(low = "#FEF9E7", high = "#D35400", name = "Cantidad")
```

## Comparativa FNE vs TDLC

```{r comparativa-fne-tdlc, fig.height=6, fig.width=10}
tendencias %>%
  count(fuente, categoria) %>%
  group_by(fuente) %>%
  mutate(porcentaje = n / sum(n) * 100) %>%
  ggplot(aes(x = fuente, y = porcentaje, fill = categoria)) +
  geom_col(position = "stack", alpha = 0.8) +
  geom_text(aes(label = paste0(round(porcentaje, 1), "%")),
            position = position_stack(vjust = 0.5),
            size = 4, color = "white") +
  labs(
    title = "Composición Porcentual por Fuente",
    x = "Fuente",
    y = "Porcentaje"
  ) +
  theme_minimal() +
  scale_fill_brewer(palette = "Set2")
```

## Estadísticas Descriptivas por Categoría

```{r estadisticas-descriptivas}
tendencias %>%
  filter(!is.na(fecha_normalizada)) %>%
  group_by(fuente, categoria) %>%
  summarise(
    total = n(),
    primera_fecha = min(fecha_normalizada),
    ultima_fecha = max(fecha_normalizada),
    dias_cobertura = as.numeric(ultima_fecha - primera_fecha),
    promedio_mensual = round(n / (dias_cobertura/30), 2),
    .groups = "drop"
  ) %>%
  gt() %>%
  tab_header(title = "Estadísticas Descriptivas por Categoría") %>%
  fmt_date(columns = c(primera_fecha, ultima_fecha), date_style = 3) %>%
  cols_label(
    fuente = "Fuente",
    categoria = "Categoría",
    total = "Total",
    primera_fecha = "Primera Fecha",
    ultima_fecha = "Última Fecha",
    dias_cobertura = "Días Cobertura",
    promedio_mensual = "Promedio/Mes"
  )
```

## Conclusiones y Recomendaciones

```{r conclusiones}
# Generar insights automáticos
insights <- c()

# Insight 1: Fuente predominante
fuente_predominante <- tendencias %>% count(fuente, sort = TRUE) %>% slice(1)
insights <- c(insights, paste0("La fuente con más registros es **", fuente_predominante$fuente, "** con ", fuente_predominante$n, " documentos."))

# Insight 2: Categoría más activa
categoria_mas_activa <- tendencias %>% count(categoria, sort = TRUE) %>% slice(1)
insights <- c(insights, paste0("La categoría más activa es **", categoria_mas_activa$categoria, "** representando el ", round(categoria_mas_activa$n/nrow(tendencias)*100, 1), "% del total."))

# Insight 3: Tendencia reciente
if (n_distinct(tendencias$mes) >= 3) {
  tendencia_reciente <- tendencias %>%
    filter(!is.na(mes)) %>%
    count(mes) %>%
    arrange(desc(mes)) %>%
    head(3) %>%
    mutate(cambio = n - lag(n))
  
  cambio_promedio <- mean(tendencia_reciente$cambio, na.rm = TRUE)
  direccion <- ifelse(cambio_promedio > 0, "aumento", "disminución")
  insights <- c(insights, paste0("En los últimos meses se observa una tendencia de ", direccion, " en la actividad normativa."))
}

# Display insights
tibble(Insight = seq_along(insights), Descripción = insights) %>%
  gt() %>%
  tab_header(title = "Insights Automáticos del Análisis") %>%
  cols_hide(columns = "Insight") %>%
  tab_footnote(
    footnote = "Generado automáticamente basado en los datos disponibles",
    locations = cells_title(groups = "title")
  )
```

---

*Informe generado automáticamente por Market Watch Economía - `r Sys.time()`*
